【裁判字號】    99,交聲,4421
【裁判日期】    991209
【裁判案由】    聲明異議
【裁判全文】
臺灣臺中地方法院交通事件裁定      99年度交聲字第4421號
原處分機關  交通部公路總局臺中區監理所
異  議  人
即受處分人  宋貞一
上列受處分人因違反道路交通管理處罰條例案件，對於交通部公
路總局臺中區監理所於民國99年11月29日所為之處分（原處分案
號：中監違字第裁60-HD0000000號裁決書）聲明異議，本院裁定
如下：
  主    文
原處分關於裁處罰鍰新臺幣肆萬玖仟伍佰元部分撤銷。
前項撤銷部分，宋貞一不罰。
    理    由
一、原處分意旨略以：異議人即受處分人宋貞一（下稱異議人）
    駕駛N6-1276號自小客車，於民國98年11月17日12時22 分許
    ，在臺中縣沙鹿鎮○○路與東海路口處，因「酒後駕車，經
    酒測器吹氣測試酒測值1.12mg/l」之違規，為臺中縣警察局
    清水分局清泉派出所以中縣警交字第HD0000000 號舉發違反
    道路交通管理事件通知單舉發，本站於99年11月29日以中監
    違字第裁60-HD0000000號裁決書，依違反道路交通管理處罰
    條例第35條第1項第1款裁處罰鍰新臺幣（下同）49,500元，
    吊扣駕駛執照12個月（已吊扣），施以道安講習，逾期依裁
    決書處罰主文規定裁處等語。
二、異議人聲明異議意旨略以：依據行政罰法第26條規定，一行
    為同時觸犯刑事法律及違反行政法上義務規定者，依刑事法
    律處罰之。異議人業經檢察官為緩起訴處分，並已參加5 場
    法治教育課程在案，而監理機關另裁處異議人罰鍰49,500元
    ，實無再一事二罰處行政罰之必要，爰聲明異議請求撤銷原
    處分有關罰鍰49,500元，以維持公平正義原則等語。
三、按汽車駕駛人，駕駛汽車經測試檢定酒精濃度超過規定標準
    者，處新臺幣一萬五千元以上六萬元以下罰鍰，並當場移置
    保管其車輛及吊扣其駕駛執照一年；因而肇事致人受傷者，
    並吊扣其駕駛執照二年；致人重傷或死亡者，吊銷其駕駛執
    照，並不得再考領；道路交通管理處罰條例第35條第1項第1
    款定有明文。又汽車駕駛人飲用酒類或其他類似物後其吐氣
    所含酒精濃度超過每公升0.25毫克或血液中酒精濃度超過百
    分之0.05以上者，不得駕車，道路交通安全規則第114條第2
    款亦有明文。
四、本院按：
(一)94年2月5日公布，95年2月5日施行之行政罰法第26條規定，
    「一行為同時觸犯刑事法律及違反行政法上義務規定者，依
    刑事法律處罰之。但其行為應處以其他種類行政罰或得沒入
    之物而未經法院宣告沒收者，亦得裁處之。前項行為如經不
    起訴處分或為無罪、免訴、不受理、不付審理之裁判確定者
    ，得依違反行政法上義務規定裁處之。」即所謂一事不二罰
    原則，探究其立法目的，無非以一行為同時觸犯刑事法律及
    違反行政法上義務規定時，由於刑罰與行政罰同屬不法行為
    之制裁，而刑罰之懲罰作用較強，依刑事法律處罰即足資警
    惕，實無一事二罰再處行政罰之必要。故汽車駕駛人酒後駕
    車時，如同時觸犯刑法第185條之3之公共危險罪者，道路交
    通主管機關除依上開行政罰法第26條第1項但書規定，處以
    其他種類行政罰外，關於行政罰鍰部分，即應依行政罰法第
    26條、道路交通管理處罰條例第10條等規定移送地方法院檢
    察署處理，其後非有行政罰法第26條第2項所定不起訴等事
    由，不得裁處行為人罰鍰。而上開行政罰法第26條第2項既
    以應受行政罰之行為如經不起訴處分或為無罪、免訴、不受
    理、不付審理之裁判確定者，始得另為裁決處罰，未明文包
    括緩起訴處分在內。因之，倘認行政罰法第26條第2項規定
    之「不起訴處分」包含「緩起訴處分」之情形，是否已逾文
    義解釋之範圍，實有疑問。
(二)就緩起訴要件而言，緩起訴基本上係認被告有犯罪嫌疑，而
    暫緩起訴，並得課予被告一定之負擔或指示（刑事訴訟法第
    253條之2第1 項），此與不起訴處分係因犯罪嫌疑不足或其
    他原因，且不得附條件或負擔（刑事訴訟法第252條、第253
    條），顯有不同；就效果而言，依刑事訴訟法第260條第1款
    之規定觀之，在緩起訴期間內倘發現新事實、新證據，而認
    已不宜緩起訴，又無同法第253條之3第1 項所列得撤銷緩起
    訴之事由者，自得就同一案件逕行起訴，原緩起訴處分因此
    失其效力（最高法院94年度台非字第215 號判例參照），可
    見緩起訴期間之內尚無實質確定力可言。是以緩起訴處分之
    性質實屬於附條件之便宜不起訴處分。而上開行政罰法第26
    條第2 項並未明列「緩起訴處分」，本不宜擴張解釋，故經
    檢察官為緩起訴處分之行為，若同時違反行政法上義務之規
    定，因已有刑事處罰，此時若行政機關另為行政裁罰，無異
    於一事二罰，因此參酌行政罰法第26條之立法意旨，違反行
    政法上義務之行為，若同時亦經檢察官另為緩起訴處分時，
    行政機關應不得就同一行為，再為與刑罰相類之罰鍰處分。
(三)再按刑事訴訟法上緩起訴制度，係於91年2月8日經總統公布
    ，而行政罰法乃遲至94年2月5日經總統公布，若立法者有意
    就「緩起訴處分」排除一事不兩罰原則之適用，自應將其與
    不起訴處分並列於行政罰法第26條第2 項。另就行政罰法第
    26條第2 項其餘所列事項（為無罪、免訴、不受理、不付審
    理之裁判）觀之，皆無令被告受不利益負擔之可能，是以該
    法條項所指「不起訴處分」自應做相同解釋，而不包括緩起
    訴處分自明。
(四)而刑事訴訟法第253條之2規定，命被告為金錢給付、勞務給
    付及處遇措施的部分，應得被告之同意（因涉及被告之人身
    自由及財產的拘束，且產生未經裁判即終局處理案件之實質
    效果，自應考慮被告之意願）。上開金錢給付、勞務給付及
    處遇措施，雖不屬「刑罰」性質，但實質上係對行為人的制
    裁，並且造成行為人財產、自由、尊嚴等權利不利的影響。
    則異議人上開違反刑事法律禁止規範之犯罪事實既已明確，
    僅因檢察官採取緩起訴處分之替代性刑事處遇手段，未將該
    案逕行起訴或聲請簡易判決處刑，致其後適用之刑事訴訟程
    序有所區別，然就異議人負有支付一定金額予檢察官指定機
    構之義務、參加法治教育等處遇措施觀察，其如未在上開指
    定期間內確實履行義務，依刑事訴訟法第253條之3第1項第3
    款之規定，異議人將遭受撤銷緩起訴處分之不利益；反之，
    倘其確實遵守並履行各項緩起訴條件，除非合於刑事訴訟法
    第260 條所定情形之一，否則異議人即無再就同一案件遭受
    刑事訴追之虞。從而，異議人已因上開緩起訴處分而剝奪其
    財產權、自由及尊嚴，而上開金錢給付義務及處遇措施，亦
    具有強制性、懲罰性，雖不若易科罰金係以支付金錢作為自
    由刑之替代，惟經由緩起訴處分條件之履行，使其免於遭檢
    察官發動起訴程序，仍具有替代刑罰之效果，廣義而言，應
    屬前揭所稱之「實質刑事法律處罰」，而有行政罰法第26條
    第1項「一事不二罰」規定之適用。
(五)至於法務部95年7月17日交路字第0950006986號函示意旨雖
    謂：緩起訴處分乃附帶條件之不起訴處分，亦即為不起訴處
    分之一種，是行政罰法第26條第2 項所稱「不起訴處分」包
    括「緩起訴處分」在內等語，惟該項乃例外得裁處行政秩序
    罰之補充規定，參諸該條文係將「不起訴處分」、「無罪」
    、「免訴」、「不受理」、「不付審理」等不能證明刑事被
    告犯罪或未曾使其實際接受刑罰之情形逐一臚列，顯然與該
    條第1項所指發生處罰競合之前提要件尚有未合，故有第2項
    仍依違反行政法上義務規定裁處之必要。而緩起訴處分既非
    不能證明行為人之犯罪事實，且有支付一定金額之實質處罰
    ，自與上開行政罰法第26條第2 項列舉之不起訴處分等情形
    迥然有別，仍無從遽為比擬而為相同之處置。如若不然，則
    刑事被告如經法院循審判程序判處罰金或得以易科罰金之拘
    役或有期徒刑，均得以援用行政罰法第26條第1 項之規定，
    免於處以行政秩序罰之雙重不利益；至於藉由緩起訴處分而
    節省司法資源者，在基於實質懲罰目的而其財產權遭受剝奪
    之餘，卻仍需繳納一定金額之行政罰鍰，其結果勢必降低刑
    事被告接受緩起訴處分之意願，而反噬緩起訴處分替代繁複
    刑事審判程序之制度性機能，是以該函示見解自難引為論據
    。
五、經查：
(一)本件異議人駕駛N6-1276號自小客車，於98年11 月17日12時
    22分許，在臺中縣沙鹿鎮○○路與東海路口處，因「酒後駕
    車，經酒測器吹氣測試酒測值1.12mg/l」之違規，為臺中縣
    警察局清水分局清泉派出所以中縣警交字第HD0000000 號舉
    發違反道路交通管理事件通知單，依違反道路交通管理處罰
    條例第35條第1項第1款之規定掣單舉發，業經異議人坦認屬
    實，並有上開臺中縣警察局舉發違反道路交通管理事件通知
    單影本在卷可稽，是異議人酒後駕車之事實，應堪認定。又
    異議人因上開酒後駕車之行為，業經臺灣臺中地方法院檢察
    署檢察官於98年11月18日，以98年度速偵字第4024號為緩起
    訴處分，並經臺灣高等法院臺中分院以98年度上職議字第68
    77號處分書駁回再議確定在案，緩起訴期間1 年，異議人應
    於收受緩起訴處分命令通知書之日起2 個月內，參加臺灣臺
    中地方法院檢察署所舉辦之法治教育5 場次，並應於緩起訴
    處分確定後，依觀護人之指定，按時至臺灣臺中地方法院檢
    察署報到，接受相關規定說明。該緩起訴業於98年11月27日
    確定，並於99年11月26日緩起訴期滿未經撤銷等情，有臺灣
    臺中地方法院檢察署檢察官緩起訴處分書、臺灣高等法院臺
    中分院檢察署處分書及臺灣高等法院被告前案紀錄表各1 份
    在卷可證，足堪認定。
(二)依上說明，異議人上開遭裁決罰鍰49,500元行政罰之酒駕行
    為，既係在行政罰法生效施行後，自應適用上開行政罰法之
    規定。故異議人上述酒後開車違規違反行政法上義務而受罰
    鍰49,500元部分，依行政罰法第26條第1 項前段規定，即應
    依刑事法律處罰之，不應再爰依上揭道路交通管理處罰條例
    等規定而裁罰，是異議人此部分之異議為有理由，自應由本
    院將原處分有關罰鍰部分撤銷，並為不罰之諭知，以資適法
    。
五、綜上所述，原處分機關上開罰鍰之行政裁罰，即有未洽，異
    議人就此部分之異議，為有理由，故就此部分之原處分應予
    撤銷。至於原處分機關執行吊扣駕駛執照12個月並施以道安
    講習之行政裁罰，依上開道路交通管理處罰條例等規定及行
    政罰第26條第1項但書之規定，核無不當，且異議人僅係就
    上開原處分裁處罰鍰之部分聲明異議，並未就此部分聲明異
    議，附此敘明。
六、據上論斷，應依道路交通事件處理辦法第19條前段規定，裁
    定如主文。
中    華    民    國    99    年    12    月    9     日
                  交通法庭    法  官  黃建都
以上正本證明與原本無異。
如不服本裁定應於送達後5日內向本院提出抗告狀(應附繕本)並
敘述抗告之理由。
                              書記官  賴玉真
中    華    民    國    99    年    12    月    9     日

司法院資訊處製作；財團法人民間司法改革基金會備份。
